【裁判字號】    98,上更(一),410
【裁判日期】    990112
【裁判案由】    強盜
【裁判全文】
臺灣高等法院刑事判決             98年度上更(一)字第410號
上  訴  人
即  被  告  甲○○
                      2樓
上  訴  人
即  被  告  乙○○
                      樓
上二人共同
選任辯護人  謝清福律師
上  訴  人
即  被  告  戊○○
選任辯護人  金學坪律師
            簡欣儀律師
上列上訴人因強盜等案件，不服臺灣板橋地方法院96年度訴字第
571 號，中華民國97年3 月14日第一審判決（起訴案號：臺灣板
橋地方法院檢察署95年度偵字第24416 號），提起上訴，經最高
法院發回更審，本院判決如下：
    主  文
原判決關於甲○○、乙○○、戊○○加重強盜及定執行刑部分均
撤銷。
甲○○、乙○○、戊○○意圖為自己不法之所有，結夥三人以上
攜帶兇器，以強暴至使不能抗拒，而取他人之物，各處有期徒刑
捌年貳月，扣案之開山刀肆把、手銬副、膠帶貳捲、電擊棒壹
支均沒收。
    事  實
一、丁○○（綽號「老闆」，所犯業經臺灣板橋地方法院97年度
    訴緝字第151 號、本院98年度上訴字第481 號、最高法院98
    年度台上字第2053號判決確定）因缺錢花用，於民國95年9
    月27日經由綽號「小馬」之人介紹，結識甲○○、乙○○，
    遂共同起意強盜庚○○所經營位在臺北縣板橋市○○路○ 段
    146 巷3 號1 樓成衣店之財物，並由甲○○聯絡董家豪（已
    死亡，另由原審為不受理判決）、戊○○二人加入。丁○○
    、甲○○、乙○○、董家豪、戊○○即共同基於意圖為自己
    不法所有之強盜犯意聯絡，為遂行渠等犯罪計劃，先於95年
    9 月29日、10月1 日前往上址勘查地形，旋由丁○○提供現
    金新台幣（下同）3,000 元交由董家豪前往位在臺北市○○
    路○ 段280 號之永順小客車租賃有限公司承租車號4131-EM
    號自用小客車，並指示甲○○等人竊取車牌替換，以避警追
    查。同年10月2 日清晨5 時許，董家豪、甲○○、乙○○、
    戊○○在臺北市○○路○ 段250 巷口集合後，由董家豪駕駛
    所承租自用小客車搭載其餘三人前往臺北市東湖區抽水站旁
    ，遂依丁○○指示，見王進國所有車號2A-3188 號自用小客
    車停放路旁而有機可乘，即共同基於意圖為自己不法所有之
    犯意聯絡，由董家豪下車竊取該車車牌2 面後，改懸掛在所
    承租之自用小客車上。同日上午7 時許，丁○○騎乘 車 號
    JW9-780 號重型機車前往臺北縣板橋市○○路146 巷一帶徘
    徊，先佯裝為客戶撥打庚○○住處電話表示將前往看貨。上
    午8 時許，丁○○與董家豪、甲○○、乙○○、戊○○等人
    在臺北縣板橋市○○路○ 段105 巷口前會合進行工作分配，
    丁○○即自其隨身背包內取出其所有客觀上足以作為兇器使
    用之開山刀4 把交予董家豪、甲○○、乙○○、戊○○，復
    將其所有尚裝有客觀上亦足作為兇器使用之電擊棒1 支及膠
    帶2 綑、手銬3 副等物之背包交予董家豪隨身攜帶，並約定
    由董家豪、甲○○、乙○○、戊○○進入庚○○住處行搶，
    丁○○則在同路146 巷口對面路旁把風指揮。工作分配完成
    後，董家豪、甲○○、乙○○、戊○○即前往庚○○位在14
    6 巷3 號1 樓之成衣店，佯稱欲看貨，庚○○之妻己○○不
    疑有他即開門允其4 人進入屋內，旋即進入臥室請庚○○至
    客廳接待。董家豪見庚○○走出，即自背包內取出電擊棒攻
    擊庚○○腹部，致庚○○受有皮下瘀傷傷害（傷害部分未據
    告訴），甲○○則取出藏放在外套內之開山刀抵住庚○○頸
    部喝令其不准動，對庚○○施以強暴。己○○聞聲自臥室走
    出查看，董家豪即上前以左手勒住己○○頸部，復以右手摀
    住己○○嘴部，而對己○○施加強暴，戊○○見狀即自背包
    內取出膠帶綑綁庚○○之雙手手腕，復綑綁己○○之手腳並
    黏貼己○○之嘴部、眼部，董家豪另持手銬銬住庚○○與己○○之雙手，並將己○○推倒在地，使己○○受有臉部外傷
    、頸部外傷、左大腿後側皮下瘀傷之傷害（傷害部分未據告
    訴）。庚○○、己○○二人之行動完全遭受控制後，遂由戊○○負責看守己○○。甲○○、乙○○、董家豪三人則強押
    庚○○進入上址臥室，取走庚○○所有之現金175,000 元，
    並搜刮梳妝台上及衣櫃內財物及喝令庚○○開啟保管箱，共
    取走庚○○、己○○所有之男用勞力士金錶2 只、女用勞力
    士金錶1 只，及數量不詳之鑽戒、白金項鍊、黃金項鍊及藍
    寶石墜子等財物。得手後，由乙○○先外出將上開車輛駛至
    上址門口接應，董家豪、甲○○、戊○○三人隨後上車一同
    前往臺北縣蘆洲市○○路三重高中前與丁○○會合分贓。董
    家豪、甲○○、乙○○、戊○○各分得35,000元，其餘財物
    則歸丁○○，即各自離去。丁○○嗣為恐事跡敗露，即以電
    話指示甲○○打電話喝令庚○○不准報警，甲○○接獲指示
    ，即轉告該時共乘上開車輛之董家豪、乙○○、戊○○。甲○○、乙○○、戊○○、董家豪即與丁○○共同基於恐嚇危
    害他人安全之犯意聯絡，由董家豪取出200 元現金交由戊○○購買電話卡，於同日午間12時08分、12時18分、12時23分
    許，由乙○○、甲○○下車接續利用臺北縣汐止市某處公用
    電話撥打庚○○住處及行動電話，對庚○○恫稱：「如果有
    人被警察查獲，將對你的家人不利」、「我們知道你兒子的
    名字，現在讀新埔國中，如果報警就對他不利」等加害生命
    、身體之事，致生危害於庚○○之安全。
二、經庚○○報警，警方透過監視錄影畫面追查，循線於95年10
    月24日19時許，在臺北縣樹林市○○路192 之2 號「尚介青
    海產店」查獲甲○○、乙○○，另於翌日（即25日）清晨3
    時許，在乙○○位在臺北市○○○路○ 段120 巷54號住處地
    下室樓梯口，扣得乙○○所持有具殺傷力改造手槍1 支及子
    彈6 顆；復於24日晚間22時許，在臺北市○○區○○路2 段
    250 巷23弄口查獲董家豪及陳思瑋，並於翌日（即25日）凌
    晨零時50分許，在臺北市○○路321 巷10號前查獲戊○○，
    再於25日上午10時許在臺北市○○路93號查獲丁○○，並扣
    得丁○○所有供至臺北縣板橋市○○路○ 段146 巷3 號1樓
    成衣店強盜及至臺北縣新店市○○路51巷11號5 樓預備強盜
    所用之開山刀4 把、手銬3 付、膠帶2 捲及電擊棒1 支，另
    扣得與本案無關之尖刀1 把、止血繃帶1 卷、束帶2 卷、行
    動電話2 支（甲○○、乙○○、戊○○所另犯竊盜、恐嚇罪
    ；甲○○、乙○○所另犯預備強盜罪，乙○○所另犯持有改
    造槍彈罪，均經本院前審97年度上訴字第2290號、最高法院
    98年度台上字第4121號判決確定）。
三、案經庚○○訴由臺北縣政府警察局海山分局報請臺灣板橋地
    方法院檢察署檢察官偵查起訴。
    理  由
壹、證據能力部分：
一、按刑事審判上之共同被告，係為訴訟經濟等原因，由檢察官
    或自訴人合併或追加起訴，或由法院合併審判所形成，其間
    各別被告及犯罪事實仍獨立存在。故共同被告對於其他共同
    被告之案件而言，為被告以外之第三人，本質上屬於證人，
    為確保被告對證人之詰問權，證人於審判中，應依法定程序
    ，到場具結陳述，並接受被告之詰問，其陳述始得作為認定
    被告犯罪事實之判斷依據，司法院大法官會議著有釋字第58
    2 、592 號解釋文。本案證人即共同被告丁○○於警詢、偵
    查之陳述，為被告甲○○、乙○○、戊○○以外之人於審判
    外之陳述，而證人丁○○於本院審理時，業以證人地位到庭
    依法具結陳述，並予被告甲○○、乙○○、戊○○及其選任
    辯護人反對詰問，被告甲○○、乙○○、戊○○之訴訟防禦
    權已獲保障，又證人丁○○於審判時之證詞與其警詢筆錄之
    內容大致相符，其不符之處並無特別可信性，依刑事訴訟法
    第159條之2規定，證人丁○○之警詢筆錄並無證據能力。
二、證人即被告戊○○經原審分離程序改依證人地位訊問，惟證
    人戊○○以其有刑事訴訟法第181 條情形而拒絕證言，經原
    審審判長准許拒絕證言，有原審審判筆錄可稽（見原審卷三
    第105 頁）。按「刑事訴訟法第159 條第1 項規定：「被告
    以外之人於審判外之言詞或書面陳述，除法律有規定者外，
    不得為證據。」同法第159 之2 規定：「被告以外之人於檢
    察事務官、司法警察官或司法警察調查中所為之陳述，與審
    判中不符時，其先前審判外之陳述具有較可信之特別情況，
    且為證明犯罪事實存否所必要者，得為證據」。此所謂「被
    告以外之人於檢察事務官、司法警察官或司法警察調查中所
    為之陳述，與審判中不符時」，係指被告以外之人於審判中
    ，以證人身分依法定程序到場具結陳述，並接受被告之詰問
    ，而其陳述與先前在檢察事務官、司法警察官或司法警察調
    查中所為之陳述不符時而言，如被告以外之人未於審判中以
    證人身分依法定程序到場具結陳述，並接受被告之詰問，又
    無同法第159 條之3 所列各款情形之一者，則其於檢察事務
    官、司法警察官或司法警察調查中所為之陳述，縱具有特別
    可信之情況，且為證明犯罪事實存否所必要者，仍不符上開
    規定，而無證據能力，不得採為斷罪證據。」（最高法院97
    年度台上字第783 、1224、1585號判決意旨參照）。被告戊○○既於原審拒絕證言，且無刑事訴訟法第159 條之3 所列
    各款情形之一，則其警詢之陳述原無證據能力，惟被告甲○○、乙○○並不爭執證人戊○○警詢筆錄之證據能力，並同
    意引為本案之證據，本院認該證據取得並無不當，且與本案
    有關聯性，依刑事訴訟法第159 條之5 第1 項規定，有證據
    能力。又證人即被告董家豪已死亡，其警詢中證述有關本案
    犯罪情節（見95年度偵字第24416 號卷(一)第56頁至第63頁）
    ，與被告甲○○、乙○○、戊○○及共同被告丁○○於警詢
    供述內容大致相符，且其所為係不利於己供述，客觀上具有
    可信之特別情況，且為證明本件犯罪事實所必要，而被告甲○○、乙○○、戊○○亦不爭執其證據能力並同意引為本案
    證據，依刑事訴訟法第159 條之3 第1 款、第159 條之5 第
    1 項規定，有證據能力。
三、共同被告丁○○、被告甲○○、乙○○、戊○○於偵查中之
    陳述係以被告身分應訊未經具結，其陳述得否採為被告甲○○、乙○○、戊○○認定犯罪事實之證據？按「刑事訴訟法
    第158 條之3 規定：「證人、鑑定人依法應具結而未具結者
    ，其證言或鑑定意見，不得作為證據。」所謂「依法應具結
    而未具結者」，係指檢察官或法官依刑事訴訟法第175 條之
    規定，以證人身分傳喚被告以外之人（證人、告發人、告訴
    人、被害人、共犯或共同被告）到庭作證，或雖非以證人身
    分傳喚到庭，而於訊問調查過程中，轉換為證人身分為調查
    時，此時其等供述之身分為證人，則檢察官、法官自應依本
    法第186 條有關具結之規定，命證人供前或供後具結，其陳
    述始符合第158 條之3 之規定，而有證據能力。若檢察官或
    法官非以證人身分傳喚而以告發人、告訴人、被害人或共犯
    、共同被告身分傳喚到庭為訊問時，其身分既非證人，即與
    「依法應具結」之要件不合，縱未命其具結，純屬檢察官或
    法官調查證據職權之適法行使，當無違法可言。而前揭不論
    係本案或他案在檢察官面前作成未經具結之陳述筆錄，係屬
    被告以外之人於偵查中向檢察官所為之陳述，本質上屬於傳
    聞證據，基於保障被告在憲法上之基本訴訟權，除該被告以
    外之人死亡、身心障礙致記憶喪失或無法陳述、滯留國外或
    所在不明而無法傳喚或傳喚不到、或到庭後拒絕陳述等情形
    外，如已經法院傳喚到庭具結而為陳述，並經被告之反對詰
    問，前揭非以證人身分而在檢察官面前未經具結之陳述筆錄
    ，除顯有不可信之情況者外，得為證據，並應於判決內敘明
    其符合傳聞證據例外之理由；又前揭非以證人之身分在審判
    中之陳述筆錄，倘該被告以外之人已經法院以證人身分傳喚
    到庭並經具結作證，且由被告為反對詰問，或有前揭傳喚不
    能或詰問不能之情形外，該未經具結之陳述筆錄因屬審判上
    之陳述，自有證據能力；若係在另案法官面前作成之陳述筆
    錄，本質上亦屬傳聞證據，自得依本法第159 條之1 第1項
    之規定，認有證據能力。不能因陳述人未經具結，即一律適
    用本法第158 條之3 之規定，排除其證據能力。（最高法院
    96年度台上字第3527號、97年度台上字第1373、2175號判決
    意旨參照）。被告甲○○、乙○○及共同被告丁○○於原審
    及本院已分別具結陳述，並經其餘被告為反對詰問，前揭非
    以證人身分而在檢察官面前未經具結之陳述筆錄，被告甲○○、乙○○、戊○○並未舉出有何顯有不可信之情況，依刑
    事訴訟法第159 條之1 第2 項，自有證據能力。
四、再刑事訴訟法第159 條之5 明定：「被告以外之人於審判外
    之陳述，雖不符前4 條之規定，而經當事人於審判程序同意
    作為證據，法院審酌該言詞陳述或書面陳述作成時之情況，
    認為適當者，亦得為證據。」刑事訴訟法第159 條之5 第1
    項定有明文。本判決後開所示其餘供述及非供述證據，檢察
    官、被告甲○○、乙○○、戊○○及其選任辯護人對於證據
    能力均無爭執，並同意引為本案證據，本院審酌上開證據資
    料製作時之情況，尚無違法不當及證明力明顯過低之瑕疵，
    認為以之作為證據應屬適當，依刑事訴訟法第159 條之5 第
    1項規定，有證據能力。
貳、實體部分：
一、訊據上訴人即被告甲○○、乙○○、戊○○固坦承有於上揭
    時地攜帶開山刀等工具至被害人庚○○住處及搶取事實欄所
    載財物之事實，惟矢口否認有何強盜犯行，均辯稱渠等係經
    由綽號「小馬」之丙○○介紹而認識共同被告丁○○，渠等
    至被害人庚○○住處係為討債，主觀上欠缺不法所有意圖，
    不成立強盜罪云云。
二、經查，被告甲○○、乙○○、戊○○就渠等受丁○○之指揮
    ，先後二次勘查地形，嗣承租車號4131-EM 號自用小客車，
    復竊取王進國所有車號2A-3188 號自用小客車之車牌二面，
    改懸掛在上述承租之自用小客車上，再攜帶丁○○所提供之
    開山刀、手銬、膠帶、電擊棒等物進入庚○○住處，施加有
    形腕力之強暴手段壓制庚○○、己○○夫婦後，進入臥室搜
    刮現金、首飾等財物，得手離去後，復受丁○○指示撥打電
    話對庚○○施加恐嚇等節，已據被告甲○○、乙○○、戊○○於警詢及檢察官95年10月25日第一次偵查及原審羈押庭訊
    問時供承不諱（見95年度偵字第24416 號卷(一)第39頁至43頁
    、第46頁至第51頁、第66頁至第71頁，同上偵卷卷(二)第13 8
    頁至第142 頁，原審95年度聲羈字第891 號卷第6 頁），並
    經證人即被害人庚○○、己○○於警詢、偵查及原審審理中
    指述甚明（見同上偵查卷卷(一)第87至90頁、第92頁、卷(二)第
    180 頁、第183 頁、第185 頁，原審卷卷(二)第133 頁至第14
    1 頁、第142 頁至第145 頁），並有監視錄影畫面翻拍照片
    22幀在卷可佐（見95年監字第283 號卷第28至38頁）。此外
    竊取車牌改懸掛在承租車輛之犯罪事實，除經證人王進國、
    洪淑惠於警詢中證述甚明外（見同偵查卷(一)第101 至104 頁
    、第106 頁），並有證人即永順小客車租賃有限公司負責人
    陳志忠於警詢、偵查中證述綦詳（見同偵查卷(一)第128 至12
    9 頁，卷(二)第216 頁），且有贓物認領保管單1 紙（見同偵
    查卷(一)第109 頁）、汽車出租約定切結書1 件暨同案被告董
    家豪於承租時所留存之駕駛執照影本1 紙在卷可憑（見同偵
    查卷(一)第107 、108 頁）。足見被告甲○○、乙○○、戊○○所為此部分自白與事實相符，自得採為認定犯罪事實之依
    據。
二、被告甲○○、乙○○、戊○○於原審及本院審理時雖均否認
    有不法所有之意圖，均辯稱：渠等進入庚○○住處之目的是
    為了討債，並無不法所有意圖云云。惟查：
  (一)被告甲○○、乙○○、戊○○及同案被告董家豪於警訊均自
    白於作案前，曾前往被害人庚○○住處附近勘查地形不諱，
    如係討債，則逕行前往即可，何須事先勘查地形？又同案被
    告董家豪確依共同被告丁○○指示事先承租自用小客車，嗣
    竊取車牌更換，以避警追查，已據被告甲○○、乙○○、戊○○供承在卷，如係討債，又何須如此精心策劃？再共同被
    告丁○○預先準備並提供其所有如事實欄所載開山刀等工具
    ，並於被告甲○○等人進入被害人庚○○住處前交付被告甲○○等人，亦據被告甲○○、乙○○、戊○○自承在卷，如
    係討債，又何須攜帶刀械？
  (二)證人即被害人庚○○於原審證稱：我是介紹買賣服裝，板橋
    市○○路○ 段146 巷3 號是我的住所。平常客人也是到該處
    看衣服樣本，不認識被告。案發當天早上我太太接到電話，
    當時我在睡覺，時間大約是在上午8 點左右，但詳細的時間
    不知道，對方只說要來看衣服，就立刻掛斷，沒有表明身分
    ，電話掛斷沒多久，人就來了。當時4 個年輕人來我們家，
    我太太開門讓他進來，說要看東西，他們也沒有脫鞋子就進
    門，我太太就去叫我出來；進來的人有穿夾克、戴帽子、揹
    包包，但是都沒有蒙面，我太太去叫我後他自己就準備睡回
    籠覺。我走出來的時候就被其中一人拿電擊棒攻擊我的肚子
    ，其中有一個高高的人拿西瓜刀（應為開山刀）架著我的脖
    子，而且另一個人拿警用手銬銬住我的手，另外還有一個人
    拿膠布綑住我的手。當時我太太聽到我的喊叫聲就跑出來，
    結果就被那些人打，而且手腳也被綑綁，嘴巴、眼睛也被膠
    帶蒙住，也有被銬手銬，他們也有踹我太太，他們的目的是
    想要錢，他們說他們主要是要錢，他們問我貴重的東西放在
    何處，他們是要跑路需要錢。那時我嚇得屁滾尿流，我和那
    些人溝通說希望他們不要傷害我和我的太太，我就會配合他
    們；我就帶那些人進入房間，我的金錶放在化妝台上，也被
    他們搜刮走，抽屜裡面還有我太太及我的金飾、鑽戒、寶石
    、珍珠，也被他們拿走，另外我還有我放在床舖前的箱子上
    的長褲裡面的現金20萬元及皮包裡面的現金4 萬多元都被他
    們拿走。我有打開保險箱，我放在衣櫥裡面的現金幾10萬元
    也不見了，那是我要買貨的錢，詳細的數目字我不知道，負
    責搜刮的人是已經死亡的被告董家豪，保險箱裡面還有我太
    太的珠寶、手錶等物都被拿走。進入我家的4 個人他們都拿
    西瓜刀（應為開山刀）、開山刀，4 個人都有拿。他們將上
    述財物搜刮之後，他們又發現我用布蓋著的另一個金庫，他
    們就用刀子威脅我要我打開金庫，我很害怕所以就打開，但
    是裡面被拿走的東西我已經記不清楚，但是有被拿走一些東
    西，有一些拿走之後又掉在地上。他們後來用手機聯絡外面
    的人，但是我沒聽清楚對話內容。我和我太太都被控制住，
    而且門都被他們放下來，所以鄰居沒有人發現我們在裡面。
    當時被告他們是開車來停在我家門口，他們的車子是三菱的
    黑色轎車，他們打電話給外面的人接應，其中有人將我和我
    太太押到7 號最後面的儲藏室，然後把鐵門都關起來，之後
    就走了，他們走了之後我們自己用嘴互咬對方膠布才脫困，
    我就馬上報警。他們走了之後沒多久，大約一個小時以內，
    他們又用公用電話打電話到我住處表示知道我的小孩讀哪一
    間學校，如果我報案的話就要對我們不利等語。（見原審卷
    (二)第133 頁至第141 頁），核與其於偵查時之證述情節大致
    相符（見同上偵卷卷(二)第180 、183 頁）。證人己○○於原
    審證述：當天是我開門，有好幾個人進入我家，之前我在偵
    查中都已經說過事發經過，我現在不想再回憶這些事情，會
    勾起我的傷痛。歹徒有把我壓在地上，我有傷到頭，而且他
    們有用膠帶把我的手腳綑綁，而且也蒙住我的眼睛和嘴巴，
    要我不能出聲。我只是單純的家庭主婦，跟他們無冤無仇，
    我到現在晚上還睡不著，因為我覺得很害怕，我怕他們以後
    還會對我不利。我怕他們如果執行出監還會出來找我們報仇
    （哭泣）。在警詢、偵查中所述實在，歹徒進入之後沒有提
    到要討債，他們一進門就把電動門放下來，也沒有說話就把
    我銬起來，我都不認識他們。我的手因此有受傷，手銬造成
    我手部瘀青，而且還把我綑綁推倒在地，造成瘀青。進門時
    手上沒有東西，但是我被控制以後才發現他們從包包裡面拿
    出很長的刀子，他們進門之後把我用手銬及膠帶綑綁之後又
    用刀子抵住我脖子，4 名歹徒都有拿刀子。他們綑綁我之後
    把我帶到客廳的地上，還有人用腳踹我，我們都有去驗傷。
    之後他們還有打電話到我家有，但是打了幾通我記不清楚，
    他們說「幹你娘，如果你敢去報案，就要你們小孩好看」等
    語（見原審卷(二)第142 頁至第145 頁），核與其於偵查時之
    證述情節大致相符（見同上偵卷卷(二)第185 頁）。證人庚○○、己○○為本案被害人，渠等所證述人內容均為親身經歷
    事項，而所證述情節前後一致並互核相符，所為證言自屬可
    信，依證人庚○○、己○○所證，被告甲○○、乙○○、戊○○及同案被告董家豪進入被害人庚○○、己○○住處時，
    不僅並未詢及任何有關被害人庚○○是否積欠他人債務之事
    ，反於藉詞騙取被害人己○○開門後，旋以預藏之開山刀控
    制被害人庚○○、己○○，並以膠帶、手銬綑綁庚○○、己○○，嗣搜括屋內財物，並要被害人開啟保險箱以搶取財物
    ，似此惡劣乖張行徑，被告甲○○、乙○○、戊○○辯稱係
    前往討債云云，焉有此理。
  (三)證人即共同被告丁○○於本院審理時證述：要去討債只是一
    個藉口，甲○○這些人都知道進去是要做強盜的行為等語（
    見本院更審卷第118 、119 頁）。已證述被告甲○○、乙○○、戊○○自始即知係強盜，並無所謂討債之事，討債只是
    一個藉口而已。雖證人丁○○於警詢時供稱：「我朋友綽號
    『小馬』之男子，介紹甲○○、乙○○給我認識，當時我告
    訴他們『板橋蔡先生欠討債公司一筆錢大約60萬元』，然後
    問他們『要不要賺』，當時甲○○、乙○○就答應，再介紹
    戊○○、董家豪給我認識，我把他們四人湊在一起，整個強
    盜集團都是我提議組成，他們四人也都有意思組成，都是由
    我自己選定作案目標，然後我再叫他們四人去目標現場附近
    看，熟悉環境」云云（見同偵查卷(一)第31至32頁）。然證人
    丁○○於本院審理時亦證稱其今日所證述之內容為真（見本
    院更審卷第119 頁），參以被告甲○○、乙○○、戊○○及
    同案被告董家豪等人於案發當時進入被害人庚○○住處後之
    行徑，證人丁○○之證詞自屬可採。被告辯稱證人丁○○係
    因其自身案件已確定及遷怒被告甲○○等人有私藏財物，因
    而挾怨報復故為偽證云云，不足採信。
  (四)被告甲○○、乙○○、戊○○與同案被告董家豪自庚○○住
    處搜刮現金及首飾等財物後，即前往臺北縣蘆洲市三重高中
    前與丁○○會合，每人分得現金35,000元，此業經被告甲○○、乙○○、戊○○及同案被告董家豪於警詢、偵查中供承
    不諱。被告甲○○復將強盜所得之黃金項鍊（重約2 錢5 分
    ）持往位在臺北市○○○路188 號之「城市當鋪」典當，得
    款4,000 元；另將強盜所得之白金項鍊（重4 錢8 分）、藍
    寶石墜子持往位在臺北市○○路○ 段905 號之「金玉成當鋪
    」典當，得款30,000元等節，亦經證人王金環、王沂於警詢
    、偵查中證述甚詳（見同偵查卷(一)第110 至111 頁、第116
    至117 頁，同上偵查卷(二)第214 、215 頁），並有被告甲○○之駕駛執照影本、隔週報表簽收簿、存根聯、金玉成當舖
    當物保管單、電腦資料列印本各1 紙在卷可佐（見同偵查卷
    (一)第112 至114 頁、第119 至12 2頁）。另同案被告董家豪
    則將強盜所得之女用勞力士金錶持往位在臺北縣汐止市○○
    路10號之「永利當鋪」典當，得款10萬元，亦據證人陳仕誠
    於警詢、偵查中證述明確，並有當票1 紙在卷可查（見同偵
    查卷(一)第123 至124 頁、第126 頁，同上偵查卷(二)第216 頁
    ）。被告戊○○復於警詢中供稱：「丁○○在我們要搶庚○○住處時有告訴我們他要勞力士，所以有一支大勞力士手錶
    是丁○○拿去了，我們四人則一起到汐止附近的當鋪將另一
    支小勞力士手錶典當，隔天又到同一家當鋪當了3 個鑽戒，
    剩下還沒有典當的東西就交給甲○○保管」等語（見同偵查
    卷(一)第69至70頁）；被告乙○○亦供稱：「有一條項鍊是我
    和甲○○一起拿到松山八德路尾的當鋪典當3 萬元」等語（
    見同上偵查卷(一)第49至50頁）。倘被告甲○○、乙○○、戊○○等人主觀上僅係為丁○○前往向被害人庚○○收取債務
    ，豈有甫入門未表明收債意旨，即分持扣案電擊棒電擊被害
    人庚○○，以開山刀、手銬、膠帶等工具壓制、綑綁被害人
    庚○○、己○○，進而搜刮屋內財物，嗣而持往當鋪典當而
    朋分花用？益見被告甲○○、乙○○、戊○○具有強盜之不
    法所有意圖甚明。
  (五)再被告甲○○、乙○○及同案被告董家豪均於警訊中自白丁○○於作案前即指示渠等四人先去偷竊車牌來替換承租車輛
    之車牌，方不致被警追查，雖下手竊取車牌之人為董家豪，
    但該竊盜行為已在被告甲○○、乙○○、戊○○與丁○○等
    共謀共同犯意聯絡之內。至恐嚇部分，業據證人即被害人庚○○、己○○指訴甚明，同案被告董家豪於警訊中亦自白於
    案發後在汐止市以電話恐嚇被害人不得報警，分別由乙○○
    、甲○○打電話，戊○○購買公共電話卡，電話卡200 元由
    其所出等語（同上偵查卷(二)第38頁）；被告甲○○、戊○○
    於原審準備程序時並為認罪之表示（原審卷(一)第34、37頁）
    ；被告甲○○、乙○○、戊○○復均於原審97年2 月21日審
    判期日為承認犯罪之表示，而被告甲○○、乙○○、戊○○
    所犯竊盜、恐嚇罪，亦經本院前審判決有罪確定，如被告甲○○、乙○○、戊○○及同案被告董家豪僅係依共同被告丁○○指示前往被害人庚○○住處討債，何須事前先後二次到
    被害人庚○○住處附近勘查地形，又何須依丁○○指示承租
    自用小客車並竊取車牌懸掛，以避警追查，又何以於事後再
    以電話恐嚇被害人庚○○不得報警，綜此事證，足證被告甲○○、乙○○、戊○○自始即知係欲至被害人庚○○住處強
    盜，主觀上具不法所有意圖甚明。
  (六)證人即被告甲○○於原審證稱：我有去，我只知道是去那邊
    討債。是「小馬」丙○○和丁○○跟我說要去那邊討債。「
    小馬」一開始跟我聯絡問我要不要賺錢，他說他那邊有債務
    要討，看是否有時間過去幫忙。隔兩三天之後我有去找「小
    馬」，是「小馬」來接我的，我就跟「小馬」一起去和丁○○見面。丁○○說有一戶人家欠他一大筆錢，金額很大。當
    時戊○○、乙○○也在場等語（見原審卷二第147 、148 頁
    ）。證人即被告乙○○於原審證稱：有去討債，因為丁○○
    說庚○○有欠他錢，要我們幫忙討債。是「小馬」介紹認識
    丁○○，「小馬」就是丙○○，丙○○跟我們聯絡說是否要
    去工作賺錢，說丁○○有一筆債務要收，介紹我們認識丁○○。是丙○○帶我們去見丁○○，當時還有甲○○、戊○○
    。丁○○說要收的債務大約7 、80萬元。在庚○○家時董家
    豪有說欠人家錢就要還錢。到庚○○家中就是為了討債，帶
    刀械是因丁○○說如果庚○○不還錢，就要嚇他等語（見原
    審卷三第34頁至第35頁）。而同案被告董家豪供稱：「丁○○問我是否要賺錢，說有個人欠他一筆錢，問我要不要幫他
    收錢，我說好，他就帶我們四個人去勘查地形…他說被害人
    欠他錢，他想要教訓對方，要我們拿刀進去，他說一定要硬
    逼把錢拿出來」云云（見同偵查卷(二)第185 至186 頁）。雖
    證述係經由綽號「小馬」之丙○○介紹認識共同被告丁○○
    ，丁○○要渠等前往庚○○家中討債云云。然查，證人丁○○已證述討債只是一個藉口，被告甲○○等人均知道是要去
    強盜等語，已如前述，再參以如前所述共同被告丁○○、被
    告甲○○、乙○○、戊○○及同案被告董家豪，事前勘查地
    形、準備做案工具、承租車輛、竊取車牌更換，事中進入被
    害人庚○○住處後即以強制力壓制被害人庚○○、己○○，
    並在屋內大肆搜刮財物，並會合朋分贓物，事後則以電話恐
    嚇被害人庚○○不得報警，被告甲○○、同案被告董家豪典
    當財物花用，所為顯均與討債不同，足徵證人甲○○、乙○○所證討債云云，不足採信，所為證言不足為被告乙○○、
    甲○○、戊○○有利之證據。
  (六)又被告甲○○、乙○○、戊○○等人為此強盜行為所用之犯
    罪工具開山刀4 把、手銬3 付、膠帶2 捲及電擊棒1 支，係
    共同被告丁○○所有而由其所提供等情，已據共同被告丁○○供承在卷（見同偵查卷(一)第28、29頁，本院更審卷第119
    頁）；被告戊○○亦於警訊中供稱丁○○分給每人1 把刀（
    同偵查卷(一)第69頁）；被告甲○○、乙○○、戊○○於本院
    準備程序供承工具是丁○○的（見本院更審卷第43頁）。雖
    被告甲○○及同案被告董家豪分別於警訊所供係開山刀3 把
    、手銬2 付（見同偵查卷(一)第40、56、57頁），但該作案工
    具既係由丁○○提供，並據被害人庚○○指認無訛（見同偵
    查卷(一)92頁反面），自以共同被告丁○○所供較可採。又共
    同被告丁○○雖於偵查中所稱：「開山刀我是提供二支，另
    外二支怎麼來的我不知道」，被告乙○○供稱：另外二支開
    山刀是我跟甲○○、董家豪、戊○○一起去買的（見同上偵
    查卷卷(一)第49頁、卷(二)第139 頁），被告甲○○證稱：二把
    是小馬提供，另外二把是丁○○提供（見原審卷(二)第148 頁
    ），均與渠等於本院所供述工具是丁○○提供的，及共同被
    告丁○○證述工具是其提供的不符，此部分為本院所不採。
  (七)再被告甲○○、乙○○、戊○○及同案被告董家豪在被害人
    庚○○住處究搶取何財物？被害人庚○○於警詢時雖陳述：
    損失的財物有一克拉女用高架鑽戒1 只、女用藍寶石項鍊、
    翡翠項鍊一串、珍珠項鍊多串、珍珠胸針1 個、勞力士手錶
    全18K 一對、半18K 一對、金飾一些及現金一百萬元，合計
    約六百萬元等語（見同上偵查卷(一)第89頁），此與被告甲○○、乙○○、戊○○供稱渠等僅搶取現金175000元及如事實
    欄所載之金飾寶石不符。惟查被害人庚○○並未提出其遭搶
    現金一百萬元及實際遭搶金飾寶石之確切證明，且證人庚○○亦證稱：我是做生意的，搞不清楚到底有多少現金，我平
    常都沒有注意現金的狀況，我無法估計有多少現金等語（見
    原審卷(二)第138 頁），則本案被告甲○○等人所搶取之現金
    自以被告甲○○等人所供述可資採信，至於金飾寶石部分被
    害人庚○○亦無法具體確定遭搶金飾寶石之具體明細，此部
    分則無法具體確定。
  (八)綜上，被告甲○○、乙○○、戊○○與同案被告丁○○、董
    家豪結夥三人以上、攜帶兇器強盜，事證明確，堪予認定。
    被告甲○○、乙○○雖另聲請傳訊證人丙○○。證人丙○○
    經本院傳喚並未到庭，惟證人丙○○於原審到庭證述：認識
    被告甲○○、乙○○，但不認識共同被告丁○○，也不認識
    被告戊○○、董家豪；沒有介紹被告甲○○與丁○○認識，
    也沒有介紹被告甲○○、乙○○去為他人討債等語（見原審
    卷三第28頁至第32頁）。其證述不認識共同被告丁○○，雖
    與證人即共同被告丁○○證述其係經由「小馬」介紹而認識
    被告甲○○等人不符，惟證人即共同被告丁○○已證述討債
    只是一個藉口，被告甲○○等人均知道是要去強盜等語，則
    丙○○是否即為「小馬」，其有無介紹被告甲○○與共同被
    告丁○○認識，即與本案事實之認定已屬無關重要，此部分
    之證據無調查之必要，爰不再予調查。
三、核被告甲○○、乙○○、戊○○所為，均係犯刑法第330 條
    第1 項之結夥三人以上、攜帶兇器強盜罪。被告甲○○、乙○○、戊○○與共同被告丁○○及同案被告董家豪間，就所
    犯加重強盜罪有犯意聯絡與行為分擔，均為共同正犯。被告
    甲○○、乙○○、戊○○就上開加重強盜部分，以一強盜行
    為對庚○○、己○○二被害人施暴，取得二人之財物，為想
    像競合犯，應從一情節較重之對被害人庚○○強盜部分處斷
    。
四、原審就加重強盜部分對被告甲○○、乙○○、戊○○論罪科
    刑固非無見，惟：(一)被告甲○○等人之加重強盜行為係對庚○○、己○○二被害人所為，原判決漏未論以想像競合犯；
    (二)原判決漏未論被告甲○○等人與已死亡之董家豪間為共同
    正犯；(三)就共同被告丁○○處扣得之開山刀4 把、手銬3 付
    、膠帶2 捲及電擊棒1 支亦係供被告甲○○等人加重強盜所
    用之物，原審未諭知沒收或說明不予沒收之理由；(四)另加重
    強盜之犯罪工具原判決忽記載開山刀、忽記載西瓜刀均有不
    合。被告甲○○、乙○○、戊○○就此犯行提起上訴否認犯
    行，固無理由，惟原判決既有上揭可議之處，應由本院就此
    部分予以撤銷改判，另其定執行刑部分亦失所附麗，併予撤
    銷。
五、爰審酌被告甲○○、乙○○、戊○○於犯本案前均無前科，
    素行良好，渠等年輕力壯，四肢健全，且均受有高中程度之
    教育，竟不思憑己力循正當途徑賺取生活花費，反結夥以進
    入他人住宅強盜他人財物之方式，意欲輕鬆迅速取得大筆財
    物等犯罪動機、目的、手段，被告等持開山刀、手銬、膠帶
    、電擊棒等工具，對被害人庚○○、己○○夫婦施加電擊、
    綑綁，且持有高度危險性之刀械，不僅使被害人庚○○夫婦
    蒙受財物損失，更造成其莫大之心理創傷，生活安全感喪失
    殆盡，危害社會治安至鉅，犯罪所生危害程度重大等一切情
    狀，量處如主文第2 項所示之刑。
六、自共同被告丁○○處扣得之開山刀4 把、手銬3 付、膠帶2
    捲及電擊棒1 支係共同被告丁○○所有並供被告甲○○等人
    加重強盜所用，已據共同被告丁○○於本院審理時供承在卷
    ，應依刑法第38條第1 項第2 款宣告沒收。另扣案之尖刀1
    把、繃帶1 捲、束帶2 捲、行動電話2 支，則無證據證明與
    被告等上述犯行有何關聯，不予宣告沒收。
據上論斷，應依刑事訴訟法第369 條第1 項前段、第364 條、第
299 條第1 項前段，刑法第28條、第330 條第1 項、第55條、第
38 條 第1 項第2 款，判決如主文。
本案經檢察官王金聰到庭執行職務。
中    華    民    國    99    年    1     月    12    日
                  刑事第十庭審判長法  官  楊炳禎
                                  法  官  陳春秋
                                  法  官  黃斯偉
以上正本證明與原本無異。
如不服本判決，應於收受送達後10日內向本院提出上訴書狀，其
未敘述上訴之理由者並得於提起上訴後10日內向本院補提理由書
（均須按他造當事人之人數附繕本）「切勿逕送上級法院」。
                                  書記官  王宜玲
中    華    民    國    99    年    1     月    13    日
附錄：本案論罪科刑法條全文
中華民國刑法第330條第一項
（加重強盜罪）
犯強盜罪而有第321條第1項各款情形之一者，處7年以上有期徒
刑。


司法院資訊處製作；財團法人民間司法改革基金會備份。
